臺灣高等法院臺中分院民事判決　　　　　 94年度上字第307號
上　訴　人　彰田企業股份有限公司
法定代理人　乙○○
訴訟代理人　張豐守律師
複　代理人　吳莉鴦律師
被　上訴人　甲○○
上列當事人間清償借款事件，上訴人對於中華民國94年8月8日
臺灣彰化地方法院93年度訴字第241號第一審判決提起上訴，本
院於民國94年12月13日言詞辯論終結，並為判決如下：
    主  文
上訴駁回。
第二審訴訟費用由上訴人負擔。
    事實及理由
壹、聲明部分：
一、上訴人方面：(一)原判決廢棄。(二)被上訴人在第一審之訴及假
    執行之聲請均駁回。(三)如受不利判決，願供擔保，聲請免為
    假執行。
二、被上訴人方面：駁回上訴。
貳、陳述及理由部分：
一、被上訴人主張：
(一)、上訴人自民國92年1月6日起，即陸續向被上訴人借款，並由
    上訴人簽發支票交付予被上訴人，作為清償方法。其中，上
    訴人於92年5月5日向被上訴人借款時所簽發如附表所示編號
    編號1、2支票，以及同月6日向被上訴人借款時所簽發如附
    表編號3、4支票，均因上訴人表示其資金周轉困難，故被上
    訴人於附表所示4紙支票之發票日屆至時，並未為付款之提
    示。此外，上訴人另於92年5月9日、同月12日，分別向被上
    訴人借款新臺幣（下同）550,000元、1,590,000元，合計
    2,140,000元（下稱系爭借款），並由被上訴人直接將借款
    存入上訴人設在復華商業銀行股份有限公司鹿港分行所開立
    帳號0000000000000號之支票存款帳戶內，然上訴人就系爭
    借款，並未簽發支票作為清償方法。嗣後，上訴人公司副總
    經理丙○○雖於92年6月20日代理被告與被上訴人就附表所
    示4紙支票之借款，成立和解契約（下稱系爭和解契約），
    由被上訴人同意無條件和解，並將附表所示4紙支票返還予
    上訴人，然系爭借款並不在和解之範圍內，上訴人仍負有返
    還系爭借款之義務，詎經被上訴人以存證信函催告上訴人返
    還系爭借款，均未獲置理，爰基於消費借貸之法律關係，求
    為命上訴人給付2,140,000元，及自支付命令送達之翌日即
    93年2月19日起至清償日止按年息百分之五計算利息之判決
    。
(二)、在本院補充陳述：
  1.系爭和解契約書記載：「茲丙○○同意本人甲○○返還下列
    支票肆張，雙方無條件和解，恐口無憑，特立此據。返還支
    票明細如下」等語，其下方則列載如附表所示4紙支票之支
    票號碼、票面金額、發票日，再由丙○○與被上訴人分別簽
    名、蓋章，並填載其等身分證統一編號、地址，及和解書簽
    訂日期即92年6月20日，除此以外，全無其他文字之記載。
    通觀和解書全文，除表明兩造就附表所示4紙支票之借款，
    無條件成立和解外，並無隻字片語提及兩造就系爭借款亦一
    併成立和解。按諸前揭說明，自不能僅以被上訴人未表示保
    留系爭借款債權，即認系爭借款亦在和解契約之範圍內。上
    訴人辯稱系爭借款在系爭和解契約範圍內，應負舉證責任。
  2.上訴人因無法兌現2,140,000元之支票款，請求被上訴人拿
    錢存入上訴人銀行，以免跳票，被上訴人一時心軟，怕上訴
    人信用不良，乃於92年5月9日及同年月12日到復華商業銀行
    鹿港分行存入現金共計2,140,000元，以助上訴人渡過難關
    。詎上訴人借得系爭款項後，不僅未在事後補開支票，公司
    負責人乙○○、丙○○更避而不見，為逃避清償之責，竟向
    彰化地檢署提出被上訴人重利之刑事告訴，致被上訴人因驚
    慌而答應返還尚未兌現票面金額合計為2,080,000元之支票4
    紙，以達和解，惟被上訴人並非就系爭借款亦為和解，檢察
    官不起訴理由，亦非以兩造和解為其唯一理由，該起訴書不
    足以為兩告就系爭借款已和解之證據。
  3.另按支票係做為上訴人數筆借款之清償證明，與民法第325
    條第1項規定同一法律關係下所形成之分次、分期清償之債
    不同，無法比附援引，是上訴人抗辯稱：被上訴人既已同意
    就附表4紙借款為和解，應推定成立在前之系爭借款亦已清
    償等語，即無可採。本件系爭和解契約書既已明確指出債務
    免除久之和解範圍，僅及於和解書所列4紙支票，兩造和解
    免除債務之範圍已屬明確，自不及於其餘之債款，上訴人將
    單方之意思任意曲解和解書業已明確記載之範圍，實無理由
    ，否則若上訴人之主張可採，顯與公平、正義不符。
二、上訴人則以：
(一)、兩造於92年6月20日簽訂之和解書載明兩造無條件和解，並
    非記載僅就借款之一部成立和解，且被上訴人亦未保留其他
    借款之債權，故系爭和解契約顯已就兩造間全部借款成立和
    解，被上訴人就系爭借款之債權，即因和解而消滅等語，資
    為抗辯。
(二)、在本院補充陳述：上訴人承認欠被上訴人422萬元，所爭執
    者為和解範圍是否包括系爭借款。上訴人舉證如下：
  1.台灣彰化地方法院檢察署（下稱彰化地檢署）92年偵字第
    4606號不起訴處分書第3項載明：「告訴人自92年1月6日起
    ，持其所經營彰田公司所簽發之支票，向被告等借款十八次
    共計3225萬元，而上開借款已還至92年5月8日止之付款支票
    本利合計3077萬元，尚欠被告422萬元借款未還，雙方現已
    和解之事實，業據告訴人（即上訴人）所承認不諱，核與被
    告（即被上訴人）所述情節相符，並有附表二紙及和解書一
    紙附卷可稽，是被告等此部份之辯解，即堪採信」等詞。可
    證於該案偵查中，被上訴人即已承認上訴人所積欠之422萬
    元借款（即包括附表4紙支票及系爭借款2,140,000元），業
    已全部和解，並庭呈和解書以證明和解之事實，檢察官才為
    不起訴處分。可見兩造於偵查中對於系爭214萬元已包含於
    92年6月20日之和解範圍內，證據明確。
  2.證人丙○○於鈞院94年11月10日供證：「和解是被上訴人三
    人到公司找我們。他們說檢察官要他們與我們和解，因為他
    們本身有案底，利息將近百分之一千多，我們公司跟被上訴
    人借3275萬元，利息收了300多萬元，至92年5月6日為止，
    還欠支票的是208萬元，沒有支票的是214萬元，和解書就是
    如起訴書所寫的422萬元和解，和解之後公司就沒欠被上訴
    人甲○○錢了」「和解書上寫雙方無條件和解，就是被上訴
    人不能再做其他主張」各等語。按：上訴人因受重利盤剝，
    造成週轉失靈，逼不得已提出刑事重利罪告訴，在偵查期間
    ，檢察官指示，應與債務人和解。被上訴人也承認：「如不
    和解，檢察官會起訴我重利罪。」（鈞院94年10月30日筆錄
    ）。雙方和解成立，檢察官對被上訴人為不起訴處分。被上
    訴人事後稱：「只有一部分和解」等語，與事實不符，不足
    採信。
  3.彰化地檢署92年度偵字第4606號偵查卷，偵查筆錄記載被上
    訴人稱：「認識丙○○之前，送貨到他們公司，有聽到她說
    缺錢，問我若有錢可借他周轉，總額約三千二百二十五萬元
    ，中間有借有還，目前尚欠四百多萬元未還」等語。檢察官
    問被上訴人，有何意見？被上訴人答：「有與被害人和解」
    （按：被害人指告訴人丙○○）。從以上筆錄可證，欠債四
    百多萬元，已全部和解。
  4.再由上訴人於94年11月11日提出之呈報狀所附之借款清償明
    細，可知，被上訴人之每筆借款為各自獨立，且每筆借款之
    利息，少則百分之273，最高甚至達百分之1038.9，而被上
    訴人於和解後所返還之支票，其中票號AC0000000號及
    AC0000000號之支票為清償92年5月5日之部分借款，票號
    AC0000000號及AC0000000號之支票為清償92年5月6日之部分
    借款，倘如被上訴人所言，和解書僅包括上開四紙支票之票
    款債權，而不及於系爭借款，則被上訴人於92年5月5日前之
    借款仍屬重利，無礙於其重利罪之成立，如此之和解，實對
    解免被上訴人之刑事責任毫無助益可言。是依經驗法則判斷
    ，兩造間之和解應是包括系爭借款在內。
 5、從不起訴處分書之記載，可證明債務已全部和解。如為一部
    和解，情形特殊，屬變態事實，衡情檢察官應於處分書內載
    明。處分書記載：雙方已和解，又有和解書在卷可稽，應指
    全部和解。如被上訴人認為和解僅為一部和解，就此變態事
    實，自應由被上訴人負舉證證明責任。
三、經查，兩造就下列事實不爭執，並有系爭和解書影本一份在
    卷可稽，堪信為真：
  (一)上訴人自92年1月6日起，即陸續向被上訴人借款，至92年6
    月20日止，尚積欠如附表所示4紙支票之2,080,000元借款，
    以及系爭借款，系爭借款係被上訴人於92年5月9日匯款
    500,000元及同年月12日匯款1,590,000元予上訴人。
  (二)上訴人公司副總經理丙○○於92年6月20日代理上訴人與被
    上訴人成立系爭和解契約，並簽訂系爭和解書。
四、被上訴人另主張：上訴人積欠被上訴人系爭借款，尚未清償
    ，系爭和解書和解範圍並不包括系爭借款等語，則為上訴人
    所否認，並以前詞抗辯。是本件之爭點為系爭借款是否包含
    在系爭和解契約之和解範圍內？經查：
(一)、按和解有使當事人所拋棄之權利消滅及使當事人取得和解契
    約所訂明權利之效力，民法第737條固有明文。惟和解之範
    圍，應以當事人相互間欲求解決之爭點為限，至於其他爭點
    ，或尚未發生爭執之法律關係，雖與和解事件有關，如當事
    人並無欲求一併解決之意思，要不能因其權利人未表示保留
    其權利，而認該權利已因和解讓步，視為拋棄而消滅（最高
    法院57年度臺上字第2180號判例意旨參照）。
(二)、次查，系爭和解契約書記載：「茲丙○○同意本人甲○○返
    還下列支票肆張，雙方無條件和解，恐口無憑，特立此據。
    返還支票明細如下」等詞，其下方則列載如附表所示4紙支
    票之支票號碼、票面金額、發票日，再由丙○○與被上訴人
    分別簽名、蓋章，並填載其等身分證統一編號、地址，以及
    和解書簽訂日期即92年6月20日，除此之外，並無其他文字
    之記載等情，有系爭和解書影本一份在卷為證（見原審卷第
    47頁）。綜觀系爭和解書之記載，除表明兩造就附表所示4
    紙支票之借款，無條件成立和解外，並無隻字片語提及兩造
    就系爭借款亦一併成立和解，揆諸前揭說明，自不能僅以被
    上訴人未表示保留系爭借款債權，即認為系爭借款亦在系爭
    和解契約之和解範圍內。再查，證人即上訴人公司之股東（
    目前擔任財務及出納）丙○○在本院雖附和上訴人之抗辯，
    證稱：「和解就是被上訴人甲○○他們三人到我公司，他們
    說檢察官要他們與我們和解，因為他們本身有案底，利息將
    近百分之一千多，我以公司的名跟被上訴人借三千二百七十
    五萬元，利息就收了三百多萬，至92年5月6日為止還欠有支
    票的是二百零八萬元，沒有支票的是二百十四萬元，和解書
    就是如起訴書所寫的四百二十二萬元和解，和解之後公司就
    沒有欠被上訴人甲○○錢了。」等語（見本院卷第42頁），
    惟經本院訊問以：「為何和解書不寫就四百十二萬元和解？
    」時，證稱：「因為我只想收回四張票，而且我想二百十四
    萬元的部分只有匯款單，沒有借據或支票，被上訴人甲○○
    就不能主張。我沒想到被上訴人甲○○還會拿匯款單來主張
    ，．．」等語（見本院卷第42頁），依丙○○之證詞足認上
    開和解契約主要是針對和解書所記載之4紙支票之金額合計
    2,080,000元而為，以便收回該4紙支票，至於系爭借款之債
    務債權部分，上訴人則有恃無恐以為被上訴人手中只握有
    款單，被上訴人既提不出借據或是支票，將來應該不致於起
    訴主張（惟未料被上訴人事後竟持款單提起本件訴訟），
    故未要求被上訴人在和解書中將系爭借款一併納入，足認系
    爭和解契約確係針對附表所示4紙支票而為，並未包含系爭
    借款，證人丙○○證稱系爭和解契約包含系爭借款等語，應
    係護上訴人之詞，不足採信。另上訴人辯稱被上訴人在彰
    化地檢署檢察官偵訊時，曾表明本件上訴人尚欠4,220,000
    元，業已和解，足證系爭借款包括在系爭和解契約範圍等語
    。經查，被上訴人於92年6月20日在彰化地檢署檢察官偵訊
    中，經承辦檢察官訊問以：「有何補充？」時，答稱：「有
    與被害人（按指該案刑事案件告訴人丙○○）和解。」等語
    ，並提出系爭和解契約書影本一份為證等情，業經本院調閱
    彰化地檢署92年度偵字第4606號偵查案卷屬實（見該偵查案
    卷第14、15頁），被上訴人在上開偵查庭所稱之和解係指系
    爭和解契約，至為明顯，而系爭和解契約並不包含系爭借款
    ，已如前述，自難僅憑被上訴人在偵查中或檢察官在不起訴
    處分書中載明上訴人欠款金額為4,220,000元及被上訴人表
    示已和解等語，即認系爭借款亦在兩造和解範圍內。況參以
    證人丙○○在本院上開證詞中關於兩造借款之利息為三百多
    萬元等語，及上訴人在本院言詞辯論期日自承兩造係無條件
    和解，其並未清償金錢等語（見本院卷第114頁），堪認兩
    造係無條件成立和解，上訴人並未返還任何欠款予被上訴人
    ，如上訴人主張系爭借款亦包含在和解範圍內等語不虛，則
    被上訴人同意免除債務之金額為4,220,000元，大於被上訴
    人借款所獲得之利息金額三百多萬元，如此，被上訴人不但
    未賺取到借款利息，反而連本金都無法全數取回，實與常情
    有違，益見證人丙○○證稱系爭和解契約和解內容包括系爭
    借款等語，及上訴人辯稱系爭和解契約之和解範圍包括系爭
    借款在內等語與事實不符。此外，上訴人復未能提出其他積
    極事證以實其說，上訴人上開抗辯，自無可採。被上訴人主
    張系爭和解契約之和解範圍不包括系爭借款在內等語，堪信
    為真。本件事證已臻明確，上訴人另聲請訊問彰化地檢察署
    承辦檢察官，證明系爭借款係包含在兩造和解範圍內之事實
    ，已無必要，併予明。
五、按「借用人應於約定期限內，返還與借用物種類、品質、數
    量相同之物，未定返還期限者，借用人得隨時返還，貸與人
    亦得定一個月以上之相當期限，催告返還。」、「給付無確
    定期限者，債務人於債權人得請求給付時，經其催告而未為
    給付，自受催告時起，負遲延責任。其經債權人起訴而送達
    訴狀，或依督促程序送達支付命令，或為其他相類之行為者
    ，與催告有同一之效力。前項催告定有期限者，債務人自期
    限屆滿時起負遲延責任。」、「遲延之債務，以支付金錢為
    標的者，債權人得請求依法定利率計算之遲延利息。但約定
    利率較高者，仍從其約定利率。」，民法第478條、第229條
    第2項、第3項、第233條第1項分別定有明文。經查，本件上
    訴人向被上訴人借貸系爭借款，兩造雖未約定返還期限，然
    被上訴人業於92年10月29日以臺中福平里郵局存證信函第
    762號，催告上訴人返還，經上訴人於同月30日收受等情，
    此有被上訴人所提出存證信函影本、掛號函件回執影本在原
    審卷可稽，截至93年2月18日臺灣臺中地方法院93年度促字
    第1883號支付命令送達上訴人之日止，為時已逾1個月以上
    等情，有送達證書附在原審卷為證，是被上訴人請求上訴人
    返還系爭借款，並給付自支付命令送達上訴人翌日起即93年
    2月19日起至清償日止之法定遲延利息，自屬有據。
六、從而，被上訴人基於消費借貸之法律關係，請求上訴人給付
    被上訴人2,140,000元，及自93年2月19日起至清償日止，按
    週年利率百分之5計算之利息，為有理由，應予准許。原審
    因而為上訴人敗訴判決，並依兩造陳明分別酌定供擔保金額
    宣告准免假執行，核無不合。上訴論旨指摘原判決不當，求
    予廢棄改判，為無理由，應予駁回。
七、本件事證已臻明確，兩造其餘攻擊防禦方法及舉證，對判決
    結果不生影響，爰不予一一論列。
據上論結，本件上訴為無理由，依民事訴訟法第449條第1項、第
78條，判決如主文。
中　　華　　民　　國　　94　　年　　12　　月　　27　　日
                    民事第七庭審判長法　官  袁再興
                                    法　官  盧江陽
                                    法　官  陳賢慧
以上正本係照原本作成。
如對本判決上訴，須於收受判決送達後20日內向本院提出上訴書
狀，其未表明上訴理由者，應於提出上訴後20日內向本院提出上
訴理由書（須按他造人數附具繕本）。
上訴時應提出委任律師為訴訟代理人之委任狀。具有民事訴訟法
第466條之1第1項但書或第2項之情形為訴訟代理人者，另應附具
律師及格證書及釋明委任人與受任人有該條項所定關係之釋明文
書影本。
                                    書記官  金珍華
中　　華　　民　　國　　94　　年　　12　　月　　28　　日
                                        　　　　　　　Ｂ
~FO
┌────────────────────────────────────────┐
│附表                                                           93年度訴字第241號│
├─┬────┬──────────┬─────┬──────────┬─────┤
│編│發 票 日│     發  票  人     │  金  額  │      付  款  人    │ 支票號碼 │
│號│        │                    │（新臺幣）│                    │          │
├─┼────┼──────────┼─────┼──────────┼─────┤
│1 │92.05.14│彰田企業股份有限公司│530,000元 │復華商業銀行鹿港分行│AC0000000 │
├─┼────┼──────────┼─────┼──────────┼─────┤
│2 │92.05.14│彰田企業股份有限公司│550,000元 │復華商業銀行鹿港分行│AC0000000 │
├─┼────┼──────────┼─────┼──────────┼─────┤
│3 │92.05.13│彰田企業股份有限公司│500,000元 │復華商業銀行鹿港分行│AC0000000 │
├─┼────┼──────────┼─────┼──────────┼─────┤
│4 │92.05.15│彰田企業股份有限公司│500,000元 │復華商業銀行鹿港分行│AC0000000 │
└─┴────┴──────────┴─────┴──────────┴─────┘
